臺灣高等法院高雄分院民事裁定　　　　　110年度抗字第233號
抗　告　人　張老生
即聲請人　　　　　

抗　告　人　張志漢
即相對人　　　　　
上列當事人間因許可訴訟繫屬事實登記事件，兩造對於中華民國
110 年6 月7 日臺灣橋頭地方法院110 年度訴聲字第5 號所為裁
定各自提起抗告，本院裁定如下：
    主      文
原裁定廢棄。
張老生於原法院之聲請駁回。
張老生抗告駁回。
抗告程序費用由張老生負擔。
    理      由
一、抗告人張老生（下稱張老生）聲請及抗告意旨略以：原裁定
    附表編號1 、2 所示土地（下稱系爭土地）前經張老生贈與
    抗告人張志漢，並分別於民國84年5 月23日、92年4 月8 日
    登記完畢。詎張志漢竟毀損張老生所有魚塭之供電系統及送
    水系統，並竊佔第三人張元真所有門牌號碼高雄市○○區○
    ○○路○○○巷0 號建物，張老生依民法第416 條第1 項第
    1 款規定，撤銷系爭土地之贈與，並依民法第179 條、第76
    7 條第1 項規定起訴請求張志漢應將系爭土地之所有權移轉
    登記予張老生，並聲請准就系爭土地為訴訟繫屬事實之登記
    ，原裁定雖准許為訴訟繫屬事實之登記，然逕以假處分之標
    準命供擔保金額新臺幣（下同）433 萬餘元，顯屬過高，張
    老生無力負擔，爰抗告求為廢棄原裁定關於定擔保金額部分
    ，准予免供擔保等語。
二、張志漢抗告意旨略以：依張老生主張之原因事實，其請求之
    訴訟標的為民法第416 條第1 項第1 款規定撤銷贈與後之返
    還回復登記請求權，屬債權性質，且因張老生尚未回復登記
    為系爭土地所有權人，自無所有物返還請求權（物權）可得
    行使，則張老生既非本於物權起訴請求，本件聲請自無理由
    等語。
三、原裁定以：張老生依民法第179 條、第767 條第1 項規定，
    起訴請求張志漢應將系爭土地之所有權移轉登記予張老生，
    其訴訟標的核屬基於物權關係，且其權利或標的物之取得、
    設定、喪失或變更依法應登記者，應予准許，惟認張老生就
    本案主張釋明尚有不足，而命張老生以433 萬1,300 元為張
    志漢供擔保後，准許就張志漢所有之系爭土地為訴訟繫屬事
    實之登記。
四、惟按訴訟標的基於物權關係，且其權利或標的物之取得、設
    定、喪失或變更，依法應登記者，於事實審言詞辯論終結前
    ，原告得聲請受訴法院以裁定許可為訴訟繫屬事實之登記；
    前項聲請，應釋明本案請求；前項釋明如有不足，法院得定
    相當之擔保，命供擔保後為登記。其釋明完足者，亦同，民
    事訴訟法第254 條第5 項、第6 項前段、第7 項分別定有明
    文。是依此條項發給已起訴之證明者，須原告起訴係基於「
    物權關係」做為訴訟標的，始足當之，若原告起訴主張非以
    物權關係為訴訟標的，縱使其聲明之內容或請求給付之「標
    的物」為得、喪、設定、變更依法應經登記者，因與上開規
    定之要件不符，自不能發給已起訴之證明。其次，贈與人於
    其依民法第416 條第1 項第1 款規定撤銷贈與並取得財產所
    有權移轉登記前，並無從基於所有權即物權行使權利。
五、經查，張老生雖主張系爭土地原為其所有，分別於84年5 月
    23日、92年4 月8 日以「贈與」為原因，登記予張志漢所有
    ，嗣張志漢具民法第416 條第1 項第1 款事由而撤銷贈與，
    請求張志漢返還系爭土地所有權移轉登記，併依民法第767
    條第1 項規定為請求權基礎等情，然系爭土地所有權人現登
    記為張志漢，有土地登記謄本可憑（見原審法院110 年度審
    重訴字第56號卷第85、86頁），足認張老生並非系爭土地所
    有權人，或得準用所有權以外之物權權利人。依上開說明，
    張老生為贈與契約之贈與人，於系爭土地回復登記其名義之
    前，並非所有人，尚無所有物返還請求權可行使。是張老生
    本於撤銷贈與後之法律關係起訴，核其權利係屬債權請求權
    ，非得基於物權關係為請求，此與民事訴訟法第254 條第5
    項之要件不符，自無從依該條項規定聲請受訴法院即原法院
    以裁定許可為訴訟繫屬事實登記。縱張老生請求返還系爭土
    地所有權，雖為應經登記之不動產權利，然係其請求之標的
    物，非本案訴訟標的本身。從而，張老生所為聲請不合民事
    訴訟法第254 條第5 項之規定，不應准許。故張老生所稱係
    本於物上請求權為依據，訴請張志漢移轉系爭土地所有權登
    記，屬基於物權關係為請求，並不可採。
六、綜上所述，原裁定准張老生供擔保後，許可為訴訟繫屬事實
    登記之聲請，於法不合。張志漢抗告意旨指摘原裁定違誤，
    求予廢棄，為有理由，爰由本院廢棄原裁定，改判如主文第
    2 項所示。至於張老生抗告意旨指摘原裁定命供擔保金額過
    高，為無理由，應駁回其抗告，裁定如主文第3 項所示。
七、據上論結，張老生之抗告為無理由，張志漢之抗告為有理由
    ，依民事訴訟法第495 條之1 第1 項、第449 條第1 項、第
    450 條、第95條、第78條規定，裁定如主文。
中    華    民    國   110    年    10    月    22    日
                           民事第二庭
                                審判長法  官  黃國川
                                      法  官  李怡諄
                                      法  官  何佩陵
以上正本證明與原本無異。
如不服本裁定應於送達後10日內向本院提出再抗告狀（須按他造
當事人之人數附繕本），並繳納再抗告費新臺幣1,000 元。再為
抗告僅得以適用法規顯有錯誤為理由，並應委任律師為代理人。
如委任律師提起再抗告者，應一併繳納再抗告費。
中    華    民    國   110    年    10    月    22    日
                                      書記官  陳旻萱
附註：
再抗告人之配偶、三親等內之血親、二親等內之姻親，或再抗告
人為法人、中央或地方機關時，其所屬專任人員具有律師資格並
經法院認適當者，亦得為第三審代理人。
再抗告人或其法定代理人具有律師資格者及前項情形，應於提起
再抗告或委任時釋明之。